【裁判字號】    88,上訴,4370
【裁判日期】    890413
【裁判案由】    貪污治罪條例
【裁判全文】
臺灣高等法院刑事判決                  八十八年度上訴字第四三七號
    上  訴  人
    即  被  告  丙○○
    選任辯護人  賴淑玲
右上訴人因違反貪污治罪條例案件，不服台灣士林地方法院八十八年度訴字第一九三
號中華民國八十八年九月十四日第一審判決（起訴案號台灣士林地方法院檢察署八十
七年度偵字第八０一九號）提起上訴，本院判決如左：
    主  文
原判決撤銷。
丙○○連續意圖為自己不法之所有，而侵占對於業務上所持有之物，處有期徒刑拾月
，緩刑伍年。
    事  實
一、丙○○原名劉月環，係臺灣省立桃園療養院八里分院（以下簡稱八里分院）雇員
    ，自民國（下同）七十九年起，擔任該分院出納及存款業務，兼辦該八里分院病
    患膳食費委員會出納業務，負責將該院所收之膳食費等各種款項，繳交至該分院
    於臺灣銀行北投分行甲存三八Ｏ一－七之公庫帳戶。詎丙○○之丈夫許凱銘（嗣
    於八十七年五月間離婚）積欠他人鉅額賭債，乃毆打逼迫丙○○籌措錢財，丙○
    ○遂基於意圖為自己不法所有之概括犯意，自八十五年十月二十一日起，至八十
    六年三月十七日止，利用從事上揭業務之機會，連續侵占其業務上持有應繳交公
    庫帳戶之病患膳食費，交付許凱銘使用，共計六次（侵占之日期及金額如附表所
    示），丙○○隨後即再籌措款項，於八至十四日內（詳如附表所示），如數返還
    繳回公庫帳戶。嗣因遭人檢舉而為法務部調查局臺北縣調查站查獲。
二、案經法務部調查局臺北縣調查站移送臺灣士林地方法院檢察署檢察官偵查起訴。
    理  由
一、訊據上訴人即被告丙○○坦承於上揭時日，將系爭公有財物交付許凱銘使用之事
    實，惟否認有何犯罪及所犯為公務侵占罪，辯稱略以：伊並未有侵占之故意及不
    法所有之意圖，伊係迫於無奈而將公款交付許凱銘，惟伊並未有占為己有之意圖
    ，僅是暫借周轉，於初始即有返還公庫的意思，隨後業已如數返還完畢等語。
二、經查：右揭犯罪事實，業據被告自白（見原審卷六六頁），又被告於系爭時間，
    為八里分院雇員，因辦理病患膳食費委員會業務關係，持有八里分院收取之膳食
    費財物之事實，業據證人即八里分院院長陳快樂（原審卷第三十九頁）、會計曾
    媛（原審卷第二十三頁）於原審結證在卷。又被告持有附表所示八里分院之款項
    ，且未將系爭款項繳入公庫帳戶之事實，業據八里分院院長陳快樂結證：丙○○
    婚後常被其丈夫毆打，有短繳膳食費情事等語在卷可稽（原審卷四十頁反面），
    會計曾媛亦證稱：有短繳膳食費情事等語（偵卷三頁反面），此外，復有八十五
    年七月至八十六年六月間之八里分院住院收費日報表、收費收據聯（二）、收入
    傳票、現金結存日報表等會計憑證，及臺灣銀行北投分行之送金簿存根等扣案可
    證。至被告辯稱遭許凱銘毆打致犯本罪乙節，經查有醫院診斷證明書影本附卷可
    稽（原審卷第七十三、七十四頁），再參以許凱銘於被告面前恐嚇被告之弟劉奕
    箴、毆打劉奕箴成傷之事實，業經臺灣桃園地方法院審理認定在案，有該院八十
    六年度易字第二八０五號判決影本（原審卷第八０頁），及同院八十六年度易字
    第五一二五號判決影本（偵卷第八十六頁）各一件在卷可稽，被告所辯之情應非
    子虛，而被告曾向院長陳快樂供訴遭許凱銘脅迫而挪用款項之事實，亦據陳快樂
    證實（見八十七年十月六日偵查筆錄，偵卷第七十五頁背面），參諸此等事實，
    被告所辯遭許凱銘所迫才為上揭犯行等情，尚堪採信。
三、又查，八里分院收取之膳食費，所應繳交院於臺灣銀行北投分行甲存三八Ｏ一－
    七之公庫帳戶，其戶名係膳食費委員會，業據臺灣銀行北投分行承辦員柯榕於
    調查中供明(偵卷五頁反面)，而該膳食費係由八里分院另設病患膳食費委員會所
    獨立運作管理，病患膳食費均由病患繳納，無政府機關補助，亦與八里分院依法
    編列預算支用經費之款項有別，此有該院八十九年二月十一日(八九)八療人字第
    ０四五七號函附於本院卷可稽，並經證人韋正鴻、乙○○、甲○○於本院證實。
    是被告丙○○所掌管之八里分院病患膳食費，乃業務持有之物，並非因公務而持
    有。公訴人起訴認係因公務而持有，尚有誤會（參見七十年度台上字第五０八八
    號判例、七十二年度台上字第三三六三號、七十二年度台上字第六一九號判決、
    七十九年度台上字第四一五六號判決要旨）。被告將業務持有之物予以挪用，縱
    動機係因其丈夫逼迫之故，但其明知不可挪用而挪用，所為仍有業務侵占故意，
    應負業務侵占之罪責甚明。
四、按刑法上之侵占罪，以意圖為自己或第三人不法之所有，而擅自處分業務持有之
    物，即變更持有之意為不法所有之意，為其構成要件，此有最高法院著有四十一
    年台非字第五七號判例可資參照。亦即，只要持有他人之物之行為人，出於不法
    所有之意圖，將持有之物占為己有，以物之所有人自居，而享有物之所有權內容
    ，或加以處分，或加以使用收益，即足當之。查系爭款項乃八里分院病患膳食費
    委員會所有，被告對該筆款項並未有何處分權源，卻將持有之系爭款項擅自交付
    他人使用，自係以所有權人自居之處分行為，業已破壞八里分院病患膳食費委員
    會對該款項之所有權，於其將該款項轉交他人之時，侵占行為已達既遂，不論被
    告於行為時是否有嗣後返還款項存入八里分院帳戶之意圖，亦不論被告意欲返還
    款項之時間是數日後立即返還或久遠返還，均無解於侵占罪之成立。被告明知其
    對系爭款項並無處分權源，卻仍將款項交付他人使用，自係出於不法所有之意圖
    。其侵占犯行既已成立，縱事後已如數返還侵占之款，仍不能執此以脫免罪責。
    辯護意旨認被告「暫借」款項並不構成侵占，且未有不法所有之意圖云云，於法
    尚有未合。
    綜右所述，本件被告業務侵占犯行，事證已明，應堪認定。
五、核被告丙○○所為，係犯刑法第三百三十六條第二項之業務侵占罪。公訴人認係
    犯貪污治罪條例第四條第一項第一款之侵占公有財物罪，尚有未洽，惟起訴事實
    已論及侵占犯行，爰變更起訴法條。被告先後多次犯行，時間緊接，手法相同，
    且係犯構成要件相同之罪名，顯係基於概括犯意而為，應依連續犯之規定論以一
    罪論。
六、原判決論處被告罪刑，原非無見，惟原判決以被告丙○○為依據法令從事公務之
    人員，所為係犯貪污治罪條例第四條第一項第一款之侵占公有財物罪，尚有未洽
    ，被告上訴否認犯罪部分，固無理由，但其上訴主張非犯公務占罪部分，則屬有
    理由，應由本院予以撤銷改判。爰審酌被告犯罪之動機、生活狀況、智識程度、
    侵占款項之流向、犯罪後旋籌措款項返還予八里分院、力圖降低損害，及犯罪後
    頗知悔悟之態度等一切情狀，量處有期徒刑十月。又被告丙○○未曾受有期徒刑
    以上刑之宣告，此有本院被告全國前案紀錄表可稽，其經此科刑教訓當知悔悟而
    無再犯之虞，爰併予宣告緩刑五年，以啟自新。
七、公訴意旨另以：被告侵占款項之時間係自八十五年十月間起至八十六年五月之間
    止，期間包括八十六年一月十二日及八十六年三月六日各筆（即八十五年七月至
    八十六年六月間有罪部分之外），因認被告另涉有侵占公有財物罪嫌。被告則辯
    以：除上揭事實欄所示之部分外，被告並未擅自使用持有之公款，期間因工作過
    多或因一時疏忽，未立即將持有之公款存入銀行帳戶，發生遲延，惟被告確未處
    分此等公款等語（原審卷第三十七、六十六頁、第一○六頁）。經查：公訴人雖
    未具體指陳被告侵占之時間，惟除右揭論罪科刑外，公訴人尚起訴被告侵占其他
    筆公款之犯行，先予敘明。又被告雖有遲延入帳之事實，有八里分院之會計憑證
    及臺灣銀行北投分行之送金簿附卷可稽，惟被告堅決否認有侵占處分此部分公款
    之事實，而八里分院位置偏遠，被告未即時逐筆入帳，雖有疏失，然尚符合常情
    ，除右揭論罪科刑之犯罪外，被告既堅決否認尚有其他侵占犯行，復查無其他積
    極證據足以證明之，尚難證明此部分犯行，惟公訴人既認此部分與前揭論罪科刑
    部分有連續犯裁判上一罪關係，爰不另為無罪之諭知，併予敘明。
據上論斷，應依刑事訴訟法第三百六十九條第一項前段、第三百六十四條、第三百條
、第二百九十九條第一項前段、刑法第五十六條、第三百三十六條第二項、第七十四
條第一款，罰金罰鍰提高標準條例第一條前段，判決如主文。
本案經檢察官沈明倫到庭執行職務。
中      華      民      國    八十九    年      四      月     十三     日
           臺灣高等法院刑事第九庭
                                  審判長法  官  李  文  成
                                        法  官  周  盈  文
                                        法  官  官  有  明
右正本證明與原本無異。
被告不得上訴。
檢察官如不服本判決應於收受送達後十日內向本院提出上訴書狀，其未敘述上訴之理
由者並得於提起上訴後十日內向本院補提理由書（均須按他造當事人之人數附繕本）
。
                                        書記官  顧  哲  瑜
中      華      民      國    八十九    年      四      月     十七     日
附錄：本案論罪科刑法條全文
刑法第三百三十六條第二項：
對於業務上所持有之物，犯前條第一項之罪者，處六月以上五年以下有期徒刑，得併
科三千元以下罰金。
附表(原審卷六六頁─自白)：
┌───────────┬───────────┬───────────┐
│侵     占     時    間│金                  額│繳     回     日    期│
├───────────┼───────────┼───────────┤
│八十五年十月二十一日  │五萬零二百元          │八十五年十一月一日    │
├───────────┼───────────┼───────────┤
│八十五年十一月八日    │四萬三千九百一十元    │八十五年十一月十八日  │
├───────────┼───────────┼───────────┤
│八十五年十二月十八日  │三萬三千九百三十元    │八十五年十二月卅一日  │
├───────────┼───────────┼───────────┤
│八十五年十二月廿三日  │三萬五千三百四十元    │八十六年一月六日      │
├───────────┼───────────┼───────────┤
│八十六年一月二十二日  │二萬九千三百八十元    │八十六年二月三日      │
├───────────┼───────────┼───────────┤
│八十六年三月十七日    │三萬七千一百八十元    │八十六年三月二十五日  │
└───────────┴───────────┴───────────┘


司法院資訊處製作；財團法人民間司法改革基金會備份。
